【裁判字號】    89,上易,2074
【裁判日期】    900531
【裁判案由】    侵占等
【裁判全文】
台灣高等法院刑事判決                          八十九年度上易字第二七四號
    上  訴  人  臺灣臺北地方法院檢察署檢察官
    被      告  乙○○
右上訴人因被告侵占等案件，不服台灣台北地方法院八十九年度易字第四九八號，中
華民國八十九年三月三十日第一審判決（起訴案號：台灣台北地方法院檢察署八十八
年度偵字第一三一五六號），提起上訴，本院判決如左：
    主  文
上訴駁回。
    理  由
一、公訴意旨略以︰被告乙○○於八十六年七月間邀同其父洪一郎、友人己○○、張
    宜新、丙○○等人合資設立英舟資訊有限公司（下稱英舟公司），並擔任負責人
    ，即係受英舟公司委任，而為英舟公司處理事務，為從事業務之人，竟基於意圖
    為自己及第三人不法之利益及所有之概括犯意，而為違背其任務之行為，及侵占
    自己持有而屬於英舟公司所有之財物︰（一）明知設於臺北縣蘆洲市○○路一八
    四巷六號一樓之電腦補習班，係被告乙○○與不詳姓名成年男子另行投資而私設
    ，與英舟公司無關，竟未得英舟公司與股東之同意，擅將價值新臺幣（下同）十
    四萬四千元之電腦八部，令不知情之員工，安裝於該補習班，且在該補習班設立
    之電話系統三萬一千三百元，亦自英舟公司出帳支付，意圖為自己及該補習班合
    資之第三人不法利益，而為違背其任務之行為，該款十四萬元部分，至八十七年
    間，始由被告之母支付之；（二）明知被告之友人甲○○（起訴書誤載為李明忠
    ），向被告借款十三萬元，係被告與甲○○間私人債務，與英舟公司無關，且公
    司款不得借與股東或任何他人，又未經英舟公司股東之同意，竟將該款自英舟公
    司帳戶內，支借與他人甲○○，並由甲○○簽發記明受款人為被告之同額支票一
    紙，交與被告，嗣因甲○○迄未還款，被告竟將該不獲清償之私人債權，轉嫁與
    英舟公司，臚入英舟公司之應收帳款內，意圖為自己及甲○○不法之利益，而為
    違背其任務之行為，該款迄為呆帳；（三）被告復於八十八年間某日，將屬於英
    舟公司之金錢三十萬元私吞入己，且明知英舟公司員工丁○○（起訴書誤載為許
    明義），並無向公司支借該款之事實，竟在帳目內偽載「英舟借予丁○○三十萬
    元整」之不實事項，以資掩飾，意圖為自己不法之所有，侵占自己持有，而屬於
    英舟公司所有之財物，該款迄為呆帳；（四）被告復擅自簽發面額三十萬元、英
    舟公司所有、票號○九○八二六號、臺灣土地銀行為付款人之支票一紙，借與不
    詳友人，作為該友人辦理資訊展轉用，意圖為自己及該友人不法之利益，而為違
    背其任務之行為，將公司款借與他人，該款迄今仍為呆帳；因認被告涉有刑法第
    三百四十二條第一項背信、第三百三十六條第二項業務侵占、公司法第十五條第
    三項，違反同條第二項公司違法貸與個人資金規定之罪嫌等語。
二、按犯罪事實應依證據認定之，無證據不得推定其犯罪事實；如不能證明被告犯罪
    者，應諭知無罪之判決，刑事訴訟法第一百五十四條、第三百零一條第一項分別
    定有明文。次按，刑法上之侵占罪，須持有人變易其原來之持有意思而為不法所
    有之意思，始能成立，如僅將持有物延不交還，或有其他原因，致一時未能交還
    ，既缺乏主觀要件，即難遽以該罪相繩，最高法院著有六十八年臺上字第三一四
    六號判例可資參照。又按，刑法第三百四十二條之背信罪，以有取得不法利益，
    或損害本人利益之意圖為必要，若無此意圖，即屬缺乏意思要件，縱有違背任務
    之行為，並致生損害於本人之財產或其他利益，亦難律以本條之罪，最高法院亦
    著有三十年上字第一二一○號判例可資參照。末按，刑法第三百四十二條第一項
    之背信罪，必須違背任務之行為，具有為圖取不法利益，或圖加不法損害之意思
    ，為構成要件，若本人利益之受損害，乃基於正當原因，並非不法，則因缺乏犯
    罪意思要件之故，即難律以本罪，亦有最高法院著有五十三年臺上字第二四二九
    號判例可資參照。
三、公訴人認被告乙○○涉有上開罪嫌，無非以︰右開事實，業據告訴人指訴甚詳，
    而(一)部分，上開電腦補習班係被告與友人合資另行經營，而先行挪用英舟公司
    帳戶內之款項或資產支應（電腦設備部分），及由英舟公司支出（電話設施部分
    ）；(二)部分，甲○○確係被告之友人，而由被告自英舟公司帳戶內支應款項；
    (三)部分，被告不能舉證以明英舟公司有丁○○該員，及丁○○有向英舟公司借
    款之事實；(四)部分，確係借與被告友人，在臺中辦理資訊展之用等情，訊經被
    告是認，稽諸被告所認，係在公、私帳目不加區別、混淆不清之情形下，處理英
    舟公司事務，所動用乙情，顯見被告已有為英舟公司處理事務忠誠義務之違反，
    且圖一己或第三人不法之利益；又右該情事，訊諸英舟公司另一股東丙○○，亦
    稱如是，且有被告自列之八十六年九月至八十六年十二月帳目表可稽，該帳目確
    有右述四項支出等語，為其論據。惟訊據被告乙○○則堅詞否認有何刑法第三百
    四十二條第一項背信、第三百三十六條第二項業務侵占、公司法第十五條第二項
    公司違法貸與個人資金之犯行，辯稱︰(一)上開安裝於電腦補習班之電腦，係該
    補習班向英舟公司購買電腦，並非伊私下為該補習班裝設；(二)上開十三萬元部
    分，係甲○○向英舟公司進貨，後因所開具之支票退票，始另交付本票；(三)係
    伊私下借款與丁○○，後來公司同意列入公司帳，由公司向丁○○扣薪抵債，會
    議有事前通知召開時間，並有會議紀錄可憑；(四)交與友人辦資訊展之三十萬元
    支票，係八十六年十二月一日開出，因英舟公司與資訊人公司合辦資訊展而簽發
    ，因未標到，所以資訊人公司於同年十二月五日，將該支票還給英舟公司等語。
    經查：
(一)設於臺北縣蘆洲市○○路一八四巷六號一樓之電腦補習班，原擬由被告與案外人
    戊○○共同出資籌設，嗣因被告未履行出資義務，乃由戊○○獨資經營等情，已
    據證人戊○○於本院調查時證述在卷，又該電腦補習班確有向英舟公司購買電腦
    八部安裝於補習班上，並非被告私下為補習班安裝，且電腦貨款亦於安裝後一、
    二個月以現款交付予被告等情，亦據證人戊○○於本院調查時證述綦詳（以上見
    本院卷第九四、九五頁），證人戊○○雖另證稱補習班未委由英舟公司幫忙安裝
    電話系統云云，惟被告於偵查中業已坦承有一併為補習班裝設電話之事（見偵查
    卷第三十頁正面），且被告對於所收取之上開電腦貨款及安裝電話費用，於偵查
    中已供稱：「電話的錢及十四萬多加起來，我在二月以林天池開立一張二十幾萬
    的票，支付這些錢等語（見偵查卷第三十頁、第一百十八頁），核與證人丙○○
    在臺灣臺北地方法院檢察署檢察官偵訊中證稱︰這張票是蘆洲未收款的部分等語
    相符(見偵查卷第三十頁)，則戊○○所經營之電腦補習班既係正常與英舟公司交
    易購買電腦及安裝電話系統，並支付貨款，被告亦將所收取之貨款交予英舟公司
    ，被告即無背信或侵占可言。至英舟公司因係在電腦補習班安裝電腦後一、二個
    月始收取貨款，被告乃在八十六年十二月三十日所作之帳目將該筆帳列為未收款
    (見偵查卷第八、九頁)，並無不當。
(二)甲○○於八十六年間原係經營上選公司從事光碟買賣，曾向英舟公司進貨，並簽
    發上選公司之支票予英舟公司，後來支票退票，經被告之要求，始另行簽發本案
    系爭本票予被告，並指名被告為受款人等情，已據證人甲○○於本院調查時到庭
    證述在卷，證人甲○○更證稱系爭本票並非與被告間之私人借款等語（以上見本
    院卷第二五五頁），核與被告於偵查中供稱︰甲○○於八十六年年中時，向英舟
    公司訂購資訊搜尋家軟體，有開票給被告等語（見偵查卷第三十頁、第一百十九
    頁），與證人洪一郎於偵查中證稱︰該張票是英舟公司與人家做生意，給人家倒
    掉，伊親自將該張票交給丙○○等語（見偵查卷第三十頁），及證人丙○○在原
    審審理中證稱︰甲○○是被告介紹來買資訊人軟體，後來跳票，他透過我們向別
    家買軟體，金額十三萬元左右等語（見原審卷第四七頁），互核大致相符，此外
    ，復有被告及英舟公司其他股東洪一郎、丙○○、張宜新、己○○簽署之會議紀
    錄一紙，載明「張︰李先生的帳請資訊人開證明，證明這筆帳是屬於公司的」，
    以及資訊人股份有限公司銷貨憑單二紙、資訊人文化事業有限公司開立編號ＪＬ
    —00000000號、ＪＬ—00000000號三聯式統一發票收執聯各一
    紙可稽，是該筆十三萬元之本票，係李明忠向英舟公司購買資訊搜尋家軟體交易
    所開立者，而非被告代表英舟公司借貸上開款項予甲○○，而由甲○○開立以供
    擔保之事實，堪以認定，是被告此部分行為，並不能成立公司法第十五條第三項
    、第二項公司不得貸與資金與個人規定之罪名，更難繩以背信或侵占罪責。
(三)右揭(三)部分，訊據被告乙○○供稱：係伊私人借款予丁○○，後經公司同意列
    入公司帳，從丁○○每月薪資帳戶內扣款等語，並提出英舟公司股東丙○○、張
    宜新、己○○、乙○○等人確認「丁○○九月挪用三十萬元」之英舟公司一九九
    七年二月至六月帳目為憑(見原審卷第二九頁)，嗣於八十六年十二月移交帳冊時
    ，列出「英舟借予丁○○三十萬元整」、「扣除丁○○借款三十萬元」等項，有
    該帳冊在卷可按(見偵查卷第九頁)，雖被告於偵查中另供稱：伊用公司名義借給
    他的，但這三十萬元是我自己的錢等語(見偵查卷第三一頁正面)，然證人丙○○
    於偵查中亦否認英舟公司有此筆支出(見偵查卷第三一頁反面)，可見上開借款確
    係被告私人借予丁○○，並由被告提出列入英舟公司帳，經由股東丙○○、張宜
    新、己○○及被告乙○○確認。至告訴人己○○及證人丙○○雖分別於偵查中及
    原審審理時均供稱︰經向丁○○查詢，丁○○稱未向英舟公司借貸上開三十萬元
    款項等語  (見偵查卷第三頁、原審卷第四七頁)，並否認英舟公司有確認該筆借
    款，而證人丁○○經本院多次傳訊未果，致無從查證，姑不論英舟公司究否同意
    該筆借款列入公司帳，然告訴人對於被告係私人借款予丁○○三十萬元後欲改列
    為英舟公司帳乙節既不爭執，僅表示股東未同意列為公司帳，則有關丁○○之借
    款既非被告以英舟公司公款借予丁○○，而係被告以私人款項借予丁○○，被告
    要無背信或違反公司法可言。至該筆債權，被告將之列入英舟公司帳，英舟公司
    是否有同意或有義務承受，乃另一問題，應由被告與英舟公司會算，如英舟公司
    不予承認，即應由被告負責返還移交時預先扣款三十萬元予英舟公司，主觀上並
    不生侵占罪責問題。
(四)右揭(四)部分，訊據被告乙○○堅決否認有何犯行，辯稱︰該張票係英舟公司與
    資訊人公司八十六年十二月合辦資訊展，英舟公司協辦，因沒有標到，所以資訊
    人公司退還三十萬元給英舟公司，票是八十六年十二月一日開出，因沒標到，資
    訊人公司同年十二月五日將該張支票退還給英舟公司等語（見原審卷第四八頁)
    ，並據證人即資訊人公司負責人賀元於本院調查時到庭證實 (見本院卷第二三二
    、二三三頁），復有資訊人股份有限公司開立票據、英舟公司臺灣土地銀行活期
    存款存摺各一紙附卷可考（分別附於偵查卷第一百三十四頁至第一百三十五頁、
    原審卷第七四頁），是上開票據既係被告代表英舟公司與資訊人公司合辦資訊展
    應分擔之費用，並非被告無故借予資訊人公司，且嗣後因未標到攤位，業由資訊
    人公司匯還予英舟公司，被告為英舟公司之負責人，因執行英舟公司業務而簽發
    系爭支票，為法所許，應無侵占或背信可言。
四、綜上所述，公訴人所舉之證據，不足證明被告有何公訴意旨所指之犯行，此外，
    本院復查無其他證據，足證被告確有公訴人所指之背信、侵占及違反公司法之犯
    行，揆諸前揭法條，原審諭知被告無罪之判決，核無不合。公訴人依據告訴人之
    聲請上訴意旨，猶執陳詞仍指被告犯罪，非有理由，上訴應予駁回。
據上論斷，應依刑事訴訟法第三百六十八條，判決如主文。
本案經檢察官王安明到庭執行職務。
中      華      民      國    九十      年      五      月    三十一    日
                              台灣高等法院刑事第七庭
                         審判長法  官  吳  啟  民
                                        法  官  施  俊  堯
                                        法  官  蘇  隆  惠
右正本證明與原本無異。
不得上訴。
                                        書記官  周  素  秋
中      華      民      國     九十     年      六      月      一      日


司法院資訊處製作；財團法人民間司法改革基金會備份。
